ACORDAO-COMPLETO-2420061

ACÓRDÃO 2476/2020 ATA 35/2020 - PLENÁRIO

VISTOS, relatados e discutidos estes autos de prestação de contas, 
ACORDAM os Ministros do Tribunal de Contas da União, reunidos em sessão do Plenário, ante as razões expostas pelo Relator em:
9.1. julgar regulares as contas dos srs. Elenice Mara Matos Novak, Maria Amélia Sabbag Zainko, Rita de Cássia Lopes, Rogerio Andrade Mulinari, Sérgio Scheer e Zaki Akel Sobrinho, dando-lhes quitação plena, nos termos dos arts. 1°, inciso I; 16, inciso I, 17, e 23, inciso I, da Lei 8.443/1992; 
9.2. julgar regulares com ressalva as contas das sras. Laryssa Martins Born e Lúcia Regina Assumpção Montanhini, dando-lhas quitação, nos termos dos arts. 1°, inciso I; 16, inciso II; 18 e 23, inciso II, da Lei 8.443/1992; 
9.3. julgar irregulares as contas do sr. Paulo Roberto Rocha Kruger, com fundamento nos arts. 1º, inciso I, 16, inciso III, alínea "b", 19 e 23, inciso III, da Lei 8.443/1992;
9.4. excluir do rol de responsáveis os gestores: Marines De Pauli Thomaz (CPF XXX.885.229-XX) , Vanessa Do Rocio Godoi Garrett Belao (CPF XXX.241.589-XX) , Ligia Eliana Setenareski (CPF 353.506 .959-91) , Tania De Barros Baggio (CPF 731.339.739 -91) , Paulo Tetuo Yamamoto (CPF XXX.540.679-XX) , Rosana De Albuqueroue Sa Brito (CPF: XXX.667.499-XX) , Cristiane Ribeiro Da Silva (CPF XXX.043.219-XX) ,  Neusa Rosa Nery De Lima Moro (CPF XXX.969.939-XX) ,  Maria Cleusa De Souza Henklein (CPF XXX.365.159-XX) , Raul Von Der Heyde (CPF XXX.416.350-XX) , Carlos Alberto Pereira Do Rosario (CPF: XXX.854.529-XX) , José Carlos Pereira (CPF XXX.556.609-XX) , Lania Virginia Busnello (CPF XXX.138.599-XX) , Sandra Regina Kirchner Guimaraes (CPF XXX.530.099-XX) , Sandra Suely Soares Bergonsi (CPF XXX.100.439-XX) , Jose Manoel Gonçalves Gandara (CPF XXX.405.269-XX) , Maria Consuelo Andrade Marques (CPF XXX.196.740-XX) , Maria Lucia Masson (CPF XXX.926.949-XX) , Hamilton Costa Junior (CPF XXX.489.909-XX) , Alipio Santos Leal Neto (CPF XXX.569.589-XX) , Luiz Gonzaga Alves De Araujo (CPF XXX.712.949-XX) , Chisato Oka Fiori (CPF XXX.175.388-XX) , Edson Aparecido Mitishita (CPF XXX.120.629-XX) , Silvia Helena Soares Schwab (CPF XXX.467.579-XX) , Soraya Rosana Torres  Kudri (CPF XXX.800.609-XX) , José Marcelo Rocha Aranha (CPF XXX.026.088-XX) , Luiz Claudio Fernandes (CPF XXX.277.009-XX) , Maria Tarcisa Silva Bega (CPF XXX.115.809-XX) , Cimea Barbato Bevilaqua (CPF XXX.963.459-XX) , Norma Da Luz Ferrarini (CPF XXX.866.337-XX) , Ettiene Cordeiro Guerios (CPF XXX.267.049-XX) , Clara Brener Mindal (CPF XXX.587.058-XX) , Vicente Pacheco (CPF XXX.096.219-XX) , Marcelo Luiz Curado (CPF XXX.439.118-XX) , Maria Emília Daudt Von Der Heyde (CPF XXX.208.260-XX) , (CPF XXX.603.019-XX) - Wiliam Alves Barbosa, Mauro Lacerda Santos Filho (CPF XXX.035.739-XX) , Ricardo Marcelo Fonseca (CPF XXX.663.519-XX) , Vera Karam De Chueiri (CPF XXX.297.069-XX) , Amadeu Bona Filho (CPF XXX.216.579-XX) , Sidon Keinert Junior (CPF XXX.186.889-XX) , Valdo José Cavallet (CPF XXX.797.119-XX) , Vera Lucia Israel (CPF XXX.849.439-XX) , Miriam Elizabeth Mendes Angelucci (CPF XXX.333.529-XX) , Adriano Do Rosário Ribeiro (CPF XXX.346.599-XX) , Flavio Zanette (CPF XXX.548.669-XX) , José Soria Arrabal (CPF XXX.660.829-XX) , Fernando Cesar De Oliveira Junior (CPF XXX.317.859-XX) , Maria Elizabeth Buba Dal Lago (CPF XXX.401.679-XX) , Luciane Mialik Wagnitz Linczuk (CPF XXX.664.049-XX) , Sheila Wies Trauer (CPF XXX.483.559-XX) , Fábio Lúcio Braido Zacarias (CPF XXX.354.979-XX) , Andrea Barbosa Gouveia (CPF XXX.677.629-XX) , Carlos Itsuo Yamamoto (CPF XXX.211.788-XX) , Tania Maria Bordin Bonfim (CPF XXX.477.649-XX) , Hamilton Moreira (CPF XXX.247.279-XX) , Alexandre Knesebeck (CPF XXX.926.609-XX) , José Amaro Dos Santos (CPF XXX.337.548-XX) , Diomar Augusto De Quadros (CPF XXX.915.379-XX) , Maria Luiza Petzl Erler (CPF XXX.588.899-XX) , Graciela Ines Bolzon De Muniz (CPF XXX.273.759-XX) , Fabio Doria Scatolin (CPF XXX.713.978-XX) , Geraldo Camilo Alberton (CPF 540.282.7729-04) , Patricia Zeni Marchiori (CPF XXX.998.569-XX) , Miriam Aparecida Graciano De Souza  Pan (CPF XXX.487.289-XX) , Rosa Maria Cardoso Dalla Costa (CPF XXX.587.248-XX) , Maria Lucia Leite Ribeiro Okimoto (CPF XXX.419.449-XX) , Leticia Bartoszeck Nitsch (CPF XXX.978.289-XX) , Carlos Jose De Mesquita Siqueira (CPF XXX.074.213-XX) , Paulo Victor Prestes Marcondes (CPF XXX.697.279-XX) , Antonio Waldir Cunho  Da Silva (CPF XXX.581.882-XX) , Ana Lúcia Jansen  De Mello De Santana (CPF  XXX.868.469-XX) , Wagner De Campos (CPF XXX.166.799-XX) , Carla Wanderer (CPF XXX.766.769-XX) , Silvio Sanches Veiga (CPF XXX.970.128-XX) , Joao Carlos Da Cunha (CPF XXX.896.089-XX) , Ernani Francisco Da Rosa Filho (CPF XXX.168.129-XX) , Antonio Barbosa Lemes Junior (CPF XXX.617.609-XX) , Denys Dozsa (CPF XXX.942.239-XX) , Rogerio Andrade Munilari (CPF XXX.006.459-XX) , Jaqueline Cavalari Sales (CPF XXX.357.669-XX) , Orlando Cesar Devai (CPF XXX.110.028-XX) , Julio Cezar Martins (CPF XXX.997.397-XX) , Guiomar Jacobs (CPF XXX.074.209-XX) , Denise Maria Mansani Wolff (CPF XXX.914.599-XX) , Angelo Augusto Piassetta (CPF XXX.886.389-XX) , Adelaide Guimarães De Castro (CPF XXX.476.729-XX) , Marcos Augusto De Castro (CPF XXX.247.649-XX) , Rosane Biesczad Penteado (CPF XXX.977.129-XX) , Jose Clovis Pereira Borges (CPF XXX.173.629-XX) , Marcelo Rodrigues Da Silva (CPF XXX.514.209-XX) , Mariza Pereira Rodrigues (CPF XXX.025.109-XX) , Ilizete Maria Soares (CPF XXX.342.029-XX) , Cid Aimbire De Moraes Santos (CPF XXX.635.839-XX) , Francisco De Assis Mendonça (CPF XXX.592.991-XX) , Wido Herwig Schreiner (CPF XXX.650.220-XX) , Jose Borges Neto (CPF XXX.930.709-XX) , Nilson Maciel De Paula (CPF XXX.056.038-XX) , Ana Sofia Climaco Monteiro De Oliveira (CPF XXX.338.369-XX) , Walter Antonio Pereira Boeger (CPF XXX.983.150-XX) , Nelson Augusto Rosario Filho (CPF XXX.486.269-XX) , Sergio Herrero Moraes (CPF XXX.440.549-XX) , Vismar Da Costa Lima Neto (CPF XXX.857.459-XX) e Alfani Alves (CPF XXX.618.289-XX) ;
9.5. dar ciência deste acórdão aos responsáveis e à Universidade Federal do Paraná.

Prestação de contas anuais relativas ao exercício de 2009.

Universidade Federal do Paraná.

3. Interessados/Responsáveis:
3.1. Interessado: Universidade Federal do Paraná (75.095.679/0001-49)
3.2. Responsáveis: Elenice Mara Matos Novak (XXX.890.409-XX); Laryssa Martins Born (XXX.567.629-XX); Lúcia Regina Assumpção Montanhini (XXX.336.059-XX); Maria Amélia Sabbag Zainko (XXX.729.657-XX); Paulo Roberto Rocha Kruger (XXX.859.949-XX); Rita de Cássia Lopes (XXX.327.999-XX); Rogerio Andrade Mulinari (XXX.006.459-XX); Sérgio Scheer (XXX.460.309-XX); Zaki Akel Sobrinho (XXX.063.759-XX)

13.1. Ministros presentes: José Mucio Monteiro (Presidente), Walton Alencar Rodrigues, Benjamin Zymler (Relator), Augusto Nardes, Aroldo Cedraz, Raimundo Carreiro, Ana Arraes e Bruno Dantas.
13.2. Ministro-Substituto convocado: Augusto Sherman Cavalcanti.
13.3. Ministros-Substitutos presentes: Marcos Bemquerer Costa, André Luís de Carvalho e Weder de Oliveira.

BENJAMIN ZYMLER

Cuidam os autos de processo de contas anuais da Universidade Federal do Paraná (UFPR) , exercício de 2009. 
2.	O Certificado de Auditoria expedido pela Controladoria Geral da União opinou pela regularidade com ressalva das contas anuais, exercício de 2009, dos gestores da Universidade Federal do Paraná, tendo em vista as irregularidades tratadas no relatório de auditoria 243.910, expedido pela Controladoria Regional da União no Estado do Paraná. 
3.	Considerando os indícios de irregularidades relatadas em relatório de auditoria da CGU/PR, foi realizada a audiência de alguns responsáveis nos seguintes termos (peça 5, fls. 391-392, vol.1) :
	a) sr.  Paulo Roberto Rocha Kruger (então pró-reitor de administração) :
	a. l) dispensa de licitação com base no inciso IV do art. 24 da Lei 8.666/1993 sem que tal situação estivesse devidamente caracterizada, conforme processo 23075.09RI06/2009-11 para contratação de serviços de cozinha nos restaurantes universitários (conforme relatado no item 2.1.3.8 do relatório da CGU) ;
	a.2) pagamento indevido de R$ 8.407,71 de CPMF após a extinção do tributo (contratos 61/2005 e 119/2007) , referentes a serviços de manutenção e conservação predial e serviços de copa-cozinha, respectivamente (item 2.1.4.1. do relatório da CGU) ;
	a.3) pagamento indevido por serviços (remoção e frete de equipamentos) não prestados no valor de R$ 23.585.00, referente a contrato de comodato celebrado a partir da inexigibilidade de licitação (item 2.1.4.2 do relatório da CGU) ;
	b) sra. Lúcia Regina Assumpção Montanhini (então reitora de planejamento, orçamento e finanças) :
	b.1) pagamento indevido por serviços (remoção e frete de equipamentos) não prestados no valor de R$ 23.585.00, referente ao contrato de comodato celebrado a partir da inexigibilidade de licitação (item 2.1.4.2 do relatório da CGU) ;
	c) sra. Laryssa Martins Born (então pró-reitora de gestão de pessoas) :
	c. l) falta de suspensão de benefícios de servidores aposentados e de beneficiários de pensões uma vez que, de um universo de 3.036 aposentados, somente 542 compareceram (conforme relatado no item 5.2.1.2 do relatório citado) ;
	c.2) impropriedades diversas na concessão e pagamento de auxílio-transporte (item 5.2.1.4 do relatório da CGU) ; e 
	c.3) impropriedades diversas na concessão de adicional de insalubridade e periculosidade; (conforme item 5.2.1.6 relatório da CGU) .
4.	Em relação a essas falhas, a unidade técnica propôs que as razões de justificativa fossem acatadas nos seguintes termos:
	"- sr.  Paulo Roberto Rocha Kruger (então pró-reitor de administração) 
	a. l) dispensa de licitação com base no inciso IV do art. 24 da Lei 8.666/1993 sem que tal situação estivesse devidamente caracterizada, conforme processo 23075.09RI06/2009-11 para contratação de serviços de cozinha nos restaurantes universitários (conforme relatado no item 2.1.3.8 do relatório da CGU) 
	Razões de Justificativa: Informa que o contrato anterior vencia em 16/9/2009. Afirma que em 1912/2009 foi aberto o Pregão 60/2009 para licitar a nova contratação (portanto sete meses antes do encerramento do contrato anterior) . 
	Relata, passo a passo, todas as etapas da tramitação do processo e demonstra que, principalmente devido a diversas intervenções da Procuradoria Federal (solicitações de juntada de documentos ao processo licitatório, de correções na minuta do edital etc) , houve grande demora na fase de elaboração do edital e seus anexos, a tal ponto que. ante a aproximação da data de encerramento do contrato então vigente, não houve outra saída senão dispensar a licitação e fazer a contratação emergencial (processo 6 1.130/09-97) .
	Análise/Conclusão: considerando que o contrato emergencial já foi substituído por outro contrato regularmente licitado. segundo informa o gestor; considerando que trata-se de caso isolado que não chegou a comprometer a qualidade da gestão do responsável, proponho sejam acatadas as razões de justificativas. 
	a.2) pagamento indevido de R$ 8.407,71 de CPMF após a extinção do tributomediante Contratos 61/2005 e 119/2007, referentes a serviços de manutenção e conservação predial e serviços de copa-cozinha. respectivamente (irem 2.1.4.1. do relatório da CGU) 
	Razões de Justificativa: Informa que a empresa Facility Central de Serviços Ltda devolveu o valor de R$ 8.40 7,71 ao erário. 
	a.3) pagamento indevido por serviços (remoção e frete de equipamentos) não prestados no valor de R$ 23.585.00. referente ao contrato de comodato celebrado a partir da inexigibilidade de licitação (item 2.1.4.2 do relatório da CGU) ;
	Razões de Justificativa: Informa que a empresa Importadora Comercial Dupasa Ltda. devolveu o valor apontado ao erário. 1
	Análise/Conclusão: Considerando que ficou comprovada a recomposição do erário; considerando que se trata de valor de pequena monta; considerando que se refere a caso isolado que não afeta a qualidade da gestão do responsável. entendo que devem ser acatadas a justificativas para o fim de se considerar sanada a irregularidade. 
"Em relação à senhora Lúcia Regina Assumpção Montanhini, Pró-Reitora de Planejamento, Orçamento e Finanças, a situação apontada foi a seguinte: "Pagamento indevido por serviços (remoção e frete de equipamentos) não prestados, no valor de R$ 23.585,00, referente ao contrato de comodato celebrado a partir da inexigibilidade de licitação 286/2009 (item 2.1.4.2, do relatório de auditoria".
Conforme análise empreendida, o auditor instrutor (peça 6, fls. 469-473, Vol. 2) considerou que ficou comprovada a recomposição do erário. Ainda, considerando tratar-se de valor de pequena monta e caso isolado que não prejudicara a qualidade da gestão da responsável, entendeu que as justificativas mereciam ser acatadas, afastando a irregularidade a ela imputada.
Assim, em concordância com a avaliação acima empreendida, entende-se que as contas da responsável devem ser julgadas regulares dando-lhe quitação plena.
Quanto à senhora Laryssa Martins Born, Pró-Reitora de Gestão de Pessoas, as situações apontadas, objetos de audiência, e as respectivas análises pela unidade técnica foram as seguintes:
Situação apontada: a) falta de suspensão de benefícios de servidores aposentados e de beneficiários de pensões que não compareceram ao recadastramento anual, uma vez que, de um universo de 3.036 aposentados, somente 542 compareceram (item 5.2.1.2 do relatório de auditoria) .
Análise/Conclusão: considerando que restou demonstrado que a Administração empreendeu esforços para regularizar a situação; que as alterações da legislação federal e as notícias equivocadas divulgadas pela mídia podem realmente ter gerado confusão entre aposentados e pensionistas quanto ao local de recadastramento, dando vez à situação apontada pelo Controle Interno; entendeu-se que devem ser acatadas as justificativas da responsável.
Situação Apontada: b) Impropriedades diversas na concessão e pagamento (item 5.2.1.4 do relatório de auditoria) de auxílio-transporte.
Análise/Conclusão: considerando os esforços bem-sucedidos da responsável pela pronta regularização da situação e haja vista a ausência de indício de má-fé ou locupletamento, propôs-se fossem acatadas as justificativas.
Situação Apontada: c) impropriedades diversas na concessão de adicional de insalubridade e periculosidade (item 5.2.1.6) .
Análise/Conclusão: considerando os esforços para a regularização da situação apontada pela CGU e haja vista a ausência de má-fé ou locupletamento, propôs-se fossem acatadas as justificativas da responsável.
Em consonância com as análises empreendidas pela unidade técnica, depreende-se das informações que as falhas ocorridas nas situações ora analisadas, não comprometem a qualidade da gestão da responsável. Propõe-se, portanto, que as contas da responsável sejam julgadas regulares, dando-lhe quitação plena."
5.	Entretanto, os presentes autos ficaram sobrestados em razão dos TC Processo 004.810/2011-2, Processo 015.248/2011-9, Processo 012.885/2010-0, Processo 014.106/2012-4 e Processo 009.379/2013-4.
6.	Ao apreciar estes autos a unidade técnica assim se manifestou:
"No caso específico das Universidades, tem-se que seu formato organizacional é sui generis, existindo uma grande variedade de administradores que estão hierarquicamente abaixo do Reitor, a exemplo de Vice-reitor, Pró-reitores, prefeito universitário, além de diretores de campis, de núcleos, de Centros, de Hospital Universitário, de Editora e de outras unidades acadêmicas e administrativas.
Esse quadro vem levando o Tribunal a julgar, em alguns processos, uma enormidade de responsáveis, além de haver distintos procedimentos: por exemplo, este processo tinha 55 responsáveis indicados no sistema de gestão processual; já no TC Processo 019.842/2014-7, também da UFPR, eram apenas 2 arrolados. E existem prestações de contas com centenas de gestores arrolados e julgados, a exemplo do TC Processo 019.492/2014-6 (prestação de contas de 2013 da Unb) , que teve 208 responsáveis.
Em relação ao tema, houve evolução da questão e nos últimos anos o Tribunal tem buscado reduzir o número de gestores que devem ter contas julgadas e, seguindo o espírito da INTCU 63/2010, vigente quando da análise do tema pelo relator dos autos, só devem ser arrolados os integrantes do nível estratégico das unidades jurisdicionadas.
Assim, a Unidade Técnica avaliou que o rol de responsáveis em processos de prestação de contas de Universidade deve ser inicialmente composto apenas pelo dirigente máximo da Universidade, seu Reitor, pelo Vice-reitor e pelos ocupantes dos cargos de Pró-reitores, ainda que o processo tenha sido autuado na vigência de Instrução Normativa anterior à IN-TCU 57/2008 e de qualquer das Decisões Normativas que regulam anualmente o procedimento.
Além disso, quanto aos gestores substitutos, os normativos do Tribunal evoluíram para atualmente dispor que devem compor o rol de responsáveis apenas os titulares (art. 6º da atual DN-TCU 178/2019) . Ou seja, hodiernamente, tratando-se de Universidades, o rol de responsáveis em processos de contas deve conter apenas os ocupantes titulares dos cargos de Reitor, Vice-reitor e Pró-reitores, que são os dirigentes de nível estratégico e que devem ter suas gestões avaliadas de forma ampla. Assim, gestores substitutos, de nível intermediário (diretores de campi, superintendentes, prefeitos universitários, e outros) e Conselheiros não devem a priori constar no rol de responsáveis.
Dessa forma, a unidade técnica propôs que na apreciação de processos de contas, ainda que autuados na vigência de outras Instruções ou Decisões Normativas, o rol de responsáveis seja atualizado nos termos das então vigentes IN-TCU 63/2010 e DN-TCU 178/2019, que exigiam o arrolamento, no caso das Universidades, apenas do dirigente máximo (Reitor) e dos ocupantes de cargo de direção no nível de hierarquia imediatamente inferior e sucessivo (Vice-reitor e Pró-reitores) , todos na condição de titulares, o que foi acatado em despacho (peça 21) pelo ministro-relator Benjamin Zymler.
Delimitada a questão do rol de responsáveis desta prestação de contas, a SecexEducação passou a avaliar se os processos que deram azo ao sobrestamento destes autos ainda são motivos suficientes para o seu não prosseguimento. 
TC Processo 012.885/2010-0 
Tratava-se de Relatório de Auditoria realizada na Universidade Federal do Paraná, tendo por objeto a verificação da regularidade da licitação, contratação e execução de obras de reforma e ampliação de edificações.  Conforme o Acórdão 916/2014-TCU-Plenário, foram aplicadas multas aos responsáveis Paulo Roberto Rocha Kruger (Pró-reitor de Administração) , Ernesto Sperandio Neto e Tamara Lepca Maia - esses dois não arrolados nesta prestação de contas. 
Também foi determinada a instauração de processo apartado de Tomada de Contas Especial (Processo 029.552/2015-0) com vistas à apuração do indício de irregularidade, promovendo-se a citação do Sr. Ernesto Sperandio Neto e da sociedade empresária J. Mendes Engenharia Civil Ltda., em razão de pagamentos sem comprovação da sua efetiva execução, na data base do último pagamento em 6/3/2008, relativos ao Convite 129/07, cujo objeto era a reforma do Teatro Experimental da UFPR/Litoral. 
Aparentemente, como se trata de fatos ocorridos em 2008 ("último pagamento") e 2007 ("Convite 129/07") , não há implicação da TCE no exame da gestão desta prestação de contas, que se refere ao exercício de 2009. Ademais, como o TC Processo 012.885/2010-0 está encerrado e a TCE Processo 029.552/2015-0 foi arquivada sem julgamento de mérito (Acórdão 2259/2019-TCU-Plenário) , não há mais motivos sobrestantes em relação aos referidos processos.
	TC Processo 014.106/2012-4 
Este processo foi encerrado em 29/3/2019. Tratava-se de Tomada de Contas Especial instaurada para apurar eventuais prejuízos decorrentes da utilização do CED/UFPR para projetos de atividades de academia, aquáticas e desportivas, com arrecadação de matrículas e mensalidades dos inscritos, sem que tais recursos tenham transitado pelo Caixa da universidade. Consoante o Acórdão 1638/2019-TCU-Primeira Câmara, foi determinado que a TCE fosse arquivada sem julgamento de mérito, ante a ausência de pressupostos de constituição e desenvolvimento válido e regular.
	TC Processo 009.379/2013-4 
Tratava-se de Representação instaurada a partir do Acórdão 736/2013-TCU-Segunda Câmara (TC Processo 029.472/2010-5) , em razão de notícia de irregularidades ocorridas na UFPR e relacionadas com a oferta de cursos profissionalizantes técnicos pela Escola Técnica da UFPR (ETUFPR) , mediante contratos firmados com a Fundação de Apoio da UFPR (Funpar) e diversas entidades privadas. Conforme o Acórdão 3391/2014-TCU-Segunda Câmara, a Representação foi convertida na Tomada de Contas Especial TC Processo 028.517/2014-8. Em 2/2018, a então Secex-PR promoveu a instrução de mérito (peça 96 da TCE) , propondo, no que ora interessa:  Excluir o nome do Sr. Carlos Augusto Moreira Júnior [Reitor em 2008] do rol de responsáveis do presente processo; Rejeitar integralmente as alegações de defesa dos responsáveis, Srs. Alípio Santos Leal Neto, CPF XXX.569.589-XX, ex-Diretor da Escola Técnica da UFPR - ETUFPR; Hélio Hipólito Simiema, CPF XXX.150.809-XX, ex-Diretor Superintendente da Fundação de Apoio da UFPR - Funpar; Wanderley Veiga, CPF XXX.327.219-XX, ex-Diretor de Programas da Funpar; e, com base no art. 16, III, "c" da Lei 8.443/1992, c/c 202, §6º e 209, III do Regimento Interno/TCU, julgar irregulares as suas contas; 
Ao que consta na referida TCE, a apuração tratava da "execução do contrato sem número (peça 22, p. 1-9) , celebrado em 31/7/2008" (fora do exercício desta prestação de contas, portanto) . Além disso, estando já em fase de julgamento, tem-se que apenas os quatro responsáveis acima listados (Carlos Augusto Moreira Júnior, Alípio Santos Leal Neto, Hélio Hipólito Simiema e Wanderley Veiga) foram chamados em citação na TCE. Desses quatro responsáveis, apenas o sr. Alípio Santos Leal Neto consta originariamente arrolado nesta prestação de contas, na condição de Diretor do Setor de Ensino Médio e Tecnológico (Diretor da Escola Técnica da UFPR) .
E, como antes tratado, a SecexEducação avaliou que ocupantes de cargos de nível intermediário, como o do sr. Alípio, não devem constar como responsáveis a priori nestas contas. Nessa cognição, qualquer que seja o resultado do julgamento da TCE Processo 028.517/2014-8 em relação ao sr. Alípio, não haverá impactos nesta prestação de contas, tendo em vista que o Diretor da Escola Técnica será excluído da relação processual nestes autos, conforme acatado pelo ministro-relator quanto às propostas da unidade instrutiva.  
	EXAME TÉCNICO
Considerando a análise empreendida pela SecexEducação, conforme acima mencionado, e não havendo mais processos sobrestantes, deve-se analisar as condutas dos responsáveis em todos os citados processos, a fim de avaliar-se o impacto em relação à gestão no exercício das presentes contas.
TC Processo 004.810/2011-2
Trata-se de representação acerca de irregularidades na realização do Mestrado em Educação Física, Modalidade MINTER, pela Universidade Federal do Paraná - UFPR, em parceria com a Universidade Paranaense de Umuarama - Unipar (instituição privada) . Dos responsáveis apontados no processo de representação apenas o Senhor Zaki Akel Sobrinho, Reitor da UFPR, e a Senhora Lúcia Regina Assumpção Montanhini, Pró-Reitora de Planejamento, Orçamento e Finanças da URPR, constam arrolados nesta prestação de contas, conforme entendimento acatado em despacho (peça 21) pelo ministro-relator;
Os dois responsáveis foram chamados em audiência pela omissão ante os alertas dados pelo Pró-Reitor de Pesquisa e PósGraduação e pelo professor Sérgio Luiz Carlos dos Santos, chefe do Departamento de Educação Física da UFPR, acerca da ilegalidade da cobrança de mensalidades no Minter e dos pagamentos a professores por conta dessa atividade.
A então Secex/PR e o Ministério Público junto ao TCU, apesar de concordarem quanto à irregularidade da cobrança de mensalidade no Minter em foco, dissentiram quanto ao encaminhamento do presente processo.
Enquanto a Secex/PR propôs a aplicação da multa prevista no art. 58 da lei 8.443/92 a vários agentes no âmbito da UFPR, inclusive aos ora responsáveis, o Parquet sugeriu a aplicação da referida multa somente ao coordenador do Projeto Minter, haja vista que o coordenador tinha responsabilidade direta pela boa condução do projeto, mas que, não obstante ter tido conhecimento das vicissitudes do programa, não adotou as devidas providências para corrigi-las. Além disso, o douto Parquet sugeriu a exclusão da relação processual dos demais responsáveis ouvidos em audiência.
No voto condutor do acórdão o ministro-relator José Jorge entendeu que, fundamentalmente, o imbróglio foi resultante de interpretações controversas quanto a implantação da novel sistemática instituída pela Capes e que as dúvidas geradas atenuam as decisões equivocadas adotadas pelos gestores, nos seguintes termos (peça 182, p. 8) :
Assim, ante tudo que se expôs até aqui, considerando que a nova sistemática implantada pela Capes gerou entendimentos equivocados nos atores envolvidos; considerando que os fatos verificados não foram resultados da ação e/ou omissão de um só gestor; mas, antes de tudo, subsistiram, depois de detectados, em virtude de tomada de decisão institucional, que envolveu toda a cadeia decisória da universidade; considerando que não foram comprovados prejuízos às atividades dos docentes na UFPR (casos pontuais eventualmente identificados devem ser apurados, nos termos da Lei nº 8.112/90) ; considerando que o curso foi efetivamente realizado; penso que a apenação de quaisquer responsáveis, nessas circunstâncias, seria medida de extremo rigor.
Assim, pelos fatos acima expostos, decidiu o ministro-relator por deixar de propor a apenação de quaisquer dos gestores, tendo o Acórdão 3347/2012-TCU-Plenário deliberado por fazer diversas determinações à Capes e a UFPR;
TC Processo 015.248/2011-9
Trata-se de representação acerca de irregularidades na realização do Mestrado em História - modalidade Minter - ministrado pela Universidade Federal do Paraná - UFPR nas dependências da Universidade Paranaense - Unipar, instituição privada. O Acórdão 639/2013-TCU-Plenário deu ciência de determinações.
 O Ministro Relator José Jorge determinou o sobrestamento do TC Processo 015.248/2011-9 até o deslinde do TC-Processo 004.810/2011-2, tendo em vista que a medida cautelar adotada naquele processo e o fato de que a questão principal que exsurge dos autos - cobrança de mensalidade por curso de mestrado ofertado no âmbito dos Minters e Dinters - seria tratada no referido processo. (peça 30, TC Processo 015.248/2011-9) .
A Secex/PR, em instrução de peça 32, considerando que o Acórdão 3347/2012-TCU-Plenário, deliberado no âmbito do TC Processo 004.810/2011-2, deixou de penalizar os gestores da UFPR pelas irregularidades de mesma natureza, apuradas naquele processo, e conforme se extrai do despacho de peça 30, esse julgado balizaria o julgamento do presente processo, acatou a linha de entendimento adotada por esta Corte de Contas no precedente referido, deixando de propor sanções contra os gestores da UFPR, bem como medidas corretivas dirigidas à Capes/MEC, tendo em vista que essas providências já foram incluídas no Acórdão 3347/2012-TCU-Plenário.
Assim, conforme ilustrado pelo voto condutor do acórdão mencionado, entende-se que as situações relatadas não têm o condão de macular a gestão dos responsáveis, considerando que a apenação de quaisquer responsáveis nas mesmas circunstâncias seria medida de extremo rigor. 
Quanto aos demais processos sobrestantes, de acordo com a SecexEducação, de todos os processos analisados, apenas o TC Processo 012.885/2010-0 poderá impactar as presentes contas, haja vista que o TC Processo 014.106/2012-4 foi arquivado sem julgamento de mérito, ante a ausência de pressupostos de constituição e desenvolvimento válido e regular. 
Quanto ao TC Processo 009.379/2013-4, convertido em Tomada de Contas Especial TC Processo 028.517/2014-8, a apuração tratava da "execução do contrato sem número (peça 22, p. 1-9) , celebrado em 31/7/2008" (fora do exercício desta prestação de contas, portanto) . Além disso, estando já em fase de julgamento, tem-se que apenas os quatro responsáveis listados (Carlos Augusto Moreira Júnior, Alípio Santos Leal Neto, Hélio Hipólito Simiema e Wanderley Veiga) foram chamados em citação. Desses quatro responsáveis, apenas o sr. Alípio Santos Leal Neto consta originariamente arrolado nesta prestação de contas, na condição de Diretor do Setor de Ensino Médio e Tecnológico (Diretor da Escola Técnica da UFPR) .
E, como antes tratado, se avalia que ocupantes de cargos de nível intermediário, como o do sr. Alípio, não devem constar como responsáveis a priori nestas contas. Nessa cognição, qualquer que seja o resultado do julgamento da TCE Processo 028.517/2014-8 em relação ao sr. Alípio, não haverá impactos nesta prestação de contas, já que que o Diretor da Escola Técnica será excluído da relação processual nestes autos, conforme entendimento acatado em despacho do ministro-relator quanto às propostas da SecexEducação em relação à limitação do rol de responsáveis.
Assim, será analisado o impacto do TC Processo 012.885/2010-0 sobre as presentes contas. 
O TC Processo 012.885/2010-0 tratava de Relatório de Auditoria realizada na Universidade Federal do Paraná, tendo por objeto a verificação da regularidade da licitação, contratação e execução de obras de reforma e ampliação de edificações. Conforme o Acórdão 916/2014-TCU-Plenário, foram aplicadas multas aos responsáveis Paulo Roberto Rocha Kruger (Pró-reitor de Administração) , Ernesto Sperandio Neto e Tamara Lepca Maia - esses dois não arrolados nesta prestação de contas. Considerando que apenas o senhor Paulo Roberto Rocha Kruger figura nestes autos como responsável e que o resultado do julgamento daqueles autos foi no sentido de  aplicação de multa, nos seguintes termos (Acórdão 916/2014-TCU-Plenário) :
Aplicar as multas previstas no artigo 58, incisos II e III da Lei 8.443/1992 aos seguintes responsáveis em razão dos seguintes itens de audiência:
[...]
d)	Paulo Roberto Rocha Kruger, Pró Reitor de Administração a partir de 2/1/2009, em razão de: 
d.1) ter autorizado despesa para a qual não havia prévia licitação nem amparo contratual, por ocasião das reformas na Sala de Anatomia (Sala de Cadáveres Humanos) do Setor de Ciências Biológicas da UFPR, especificamente em relação à dispensa de licitação ocorrida em 20/5/2009 no montante de R$ 27.617,62 (subitem 16.3) ;
d.2) celebração do primeiro aditivo ao contrato nº 99/2009, haja vista o caráter inovador, em relação ao projeto básico, dos serviços acrescidos, e ainda, no caso dos itens 'cobertura metálica' e 'serviços complementares diversos', o fato de os serviços não terem sido submetidos a certame licitatório e à ampla concorrência (subitem 16.11) ; 
d.3) o fato de o primeiro termo aditivo ao contrato nº 099/2009 ter sido celebrado considerando o saldo de acréscimos e supressões. Sucedeu que, considerando o valor inicial do contrato atualizado, qual seja R$ 1.326.541,58, e procedendo ao exame individualizado dos acréscimos - R$ 1.079.714,61 - e das supressões - R$ 689.554,23, ambos ultrapassaram o limite legal de 25%. O primeiro atingiu 81,39%, enquanto que o segundo 51,98% (subitem 16.11) ; 
d.4) falta do detalhamento do orçamento estimativo dos serviços correspondentes à 'ELÉTRICA' (Tomada de Preços nº 48/2008) , mais adiante implicando termo aditivo ao contrato nº 5/2009, alusivo aos mesmos serviços, porém detalhado, no montante de R$ 300.000,00. Ainda, a parcela original da proposta da PG Construtora, dos mesmos serviços, restou inalterada (R$ 61.815,60) , sem compensação com os serviços acrescentados (subitem 16.19) ; 
d.5) celebração do 3º termo aditivo ao contrato nº 011/2008, no valor de R$ 78.811,03, motivado por 'alterações na estrutura e também por falha nossa no levantamento de quantidades' - segundo o memorando 636/08-PCU, firmado pela Engenheira Tamara Lepca Maia, causa, portanto imputável à própria Administração (subitem 16.19) e 
d.6) falhas qualitativas e quantitativas constatadas nas obras de reforma do restaurante universitário - campus centro, Contrato nº 5/2009, em vistoria datada de 9/6/2010, de sorte a caracterizar efetiva deficiência na supervisão das obras, considerando que o relatório descritivo de falhas somente foi elaborado, e apresentado, a teor de fls. 121/123, anexo 1, com a presença da Equipe de Auditoria nas dependências da UFPR (subitem 16.25) ;
Compulsando os autos do processo em questão, vislumbra-se, conforme apontado em instrução (peça 32) , que a análise individualizada dos fatos revela um conjunto de irregularidades identificadas em fiscalizações realizadas nos anos de 2009 e 2010 na Prefeitura da Cidade Universitária da UFPR - PCU/UFPR. 
Verifica-se que a causa motivadora principal das irregularidades identificadas é a deficiência de planejamento consubstanciada na elaboração de projetos básicos de baixa qualidade, bem como na precariedade dos controles relativos à execução e aos pagamentos das obras de reforma da UFPR. 
Como consequência do planejamento deficiente agregado à precariedade dos controles relativos à execução e pagamento dos contratos, têm-se as diversas irregularidades tratadas nesse processo de contas, tais como a constante necessidade de aditivos contratuais que muitas vezes alteravam significativamente as características do objeto licitado; a ocorrência de acréscimos e supressões na obra que extrapolam os limites previstos na lei de licitações; a necessidade de novas contratações simultâneas ou em períodos próximos, normalmente por dispensa de licitação, com vistas a finalizar as obras de reforma que já extrapolavam os limites de acréscimos previstos na Lei 8.666/1993, a realização de pagamentos por serviços não contratados e, por fim, a negativa da formalização de contratos para execução das obras.
As falhas/irregularidades relatadas no TC Processo 012.885/2010-0 impactam inexoravelmente a gestão do responsável, não havendo de outra forma como propor algo diferente do julgamento pela irregularidade das contas do senhor Paulo Roberto Rocha Kruger, Pró-Reitor de Administração.
Quanto aos demais responsáveis que compõem o rol de responsáveis da presente prestação de contas, exercício 2009, resta avaliar suas condutas quanto ao julgamento de suas contas.
Cabe destacar que, em instrução preliminar deste processo de contas que analisou a gestão do exercício 2009 desses responsáveis, foram chamados em audiência o senhor Paulo Roberto Rocha Kruger e as senhoras Lúcia Regina Assumpção Montanhini e Laryssa Martins Born. Após análise dos documentos juntados aos autos e razões de justificativa apresentados pelos responsáveis (peça 6, fls. 469-473, Vol. 2) a unidade técnica propôs que fossem acatadas as razões de justificativas dos três responsáveis, entretanto, tendo em vista a existência de processos sobrestantes, o julgamento de suas contas ficaram postergados até o presente momento.
Considerando que, dos processos sobrestantes, apenas o TC Processo 012.885/2010-0 tem o condão de impactar os presentes autos e apenas quanto às contas do responsável Paulo Roberto Rocha Kruger, 
...
CONCLUSÃO
Em razão das constatações dispostas na seção exame técnico, entende-se cabível propor, com fundamento nos arts. 1º, inciso I, 16, inciso III, alínea 'b', 19 e 23, inciso III, da Lei 8.443/1992, c/c os arts. 1º, inciso I, 202, § 6º, 209, inciso II, 210 e 214, inciso III, do Regimento Interno, julgar irregulares as contas do Sr. Paulo Roberto Rocha Kruger, Pró-Reitor de Administração; e julgar regulares, com fundamento nos arts. 1º, inciso I, 16, inciso I, 17 e 23, inciso I, da Lei 8.443/1992 c/c os arts. 1º, inciso I, 207 e 214, inciso I, do Regimento Interno, as contas dos demais gestores da UFPR, dispostos no rol de responsáveis, dando-lhes quitação plena; cabe ainda propor a exclusão dos demais gestores arrolados no rol de responsáveis (peça 1) , conforme acatado em despacho (peça 21) pelo ministro-relator.
Ressalta-se que não será proposta aplicação de multa ao Sr. Paulo Roberto Rocha Kruger, Pró-Reitor de Administração, tendo em vista que este responsável já foi apenado pelas irregularidades no âmbito do TC Processo 012.885/2010-0.
PROPOSTA DE ENCAMINHAMENTO
		Ante o exposto, submetem-se os autos à consideração superior, propondo ao Tribunal que decida por:
acolher as razões de justificativas apresentadas pelas senhoras Lúcia Regina Assumpção Montanhini (CPF XXX.336.059-XX) e Laryssa Martins Born (CPF XXX.567.629-XX) e pelo senhor Paulo Roberto Rocha Kruger (CPF XXX.859.949-XX) ;
	b)  julgar regulares, com fundamento nos arts. 1º, inciso I, 16, inciso I, 17 e 23, inciso I, da Lei 8.443/1992 c/c os arts. 1º, inciso I, 207 e 214, inciso I, do Regimento Interno, as contas dos responsáveis Zaki Akel Sobrinho (CPF 359.063.759- 53) , Reitor; Rogério Andrade Mulinari (CPF XXX.006.459-XX) , Vice-reitor; Elenice Mara Matos Novak (CPF XXX.890.409-XX) , Pró-reitora de Extensão e Cultura; Laryssa Martins Born (CPF XXX.567.629-XX) , Pró-reitora de Gestão de Pessoas; Lúcia Regina Assumpção Montanhini (CPF XXX.336.059-XX) , reitora de Planejamento, Orçamento e Finanças; Maria Amélia Sabbag Zainko (CPF XXX.729.657-XX) , Pró-reitora de Graduação; Rita de Cassia Lopes (CPF XXX.327.999-XX) , Pró-reitora de Assuntos Estudantis; e Sérgio Sheer (CPF XXX.460.309-XX) , Pró-reitor de Pesquisa e Pós-Graduação, dando-lhes quitação plena;
c)  julgar irregulares, com fundamento nos arts. 1º, inciso I, 16, inciso III, alínea 'b', 19 e 23, inciso III, da Lei 8.443/1992, c/c os arts. 1º, inciso I, 202, § 6º, 209, inciso II, 210 e 214, inciso III, do Regimento Interno, as contas do Sr. Paulo Roberto Rocha Kruger (CPF XXX.859.949-XX) , Pró-Reitor de Administração, em razão das seguintes ocorrências: 
c.1) ter autorizado despesa para a qual não havia prévia licitação nem amparo contratual, por ocasião das reformas na Sala de Anatomia (Sala de Cadáveres Humanos) do Setor de Ciências Biológicas da UFPR, especificamente em relação à dispensa de licitação ocorrida em 20/5/2009 no montante de R$ 27.617,62, em descumprimento ao art. 60, parágrafo único, lei 8.666/1993;
c.2) celebração do primeiro aditivo ao contrato 99/2009, haja vista o caráter inovador, em relação ao projeto básico, dos serviços acrescidos, e ainda, no caso dos itens "cobertura metálica" e "serviços complementares diversos", o fato de os serviços não terem sido submetidos a certame licitatório e à ampla concorrência, em descumprimento ao art. 2º da lei 8.666/1993;
c.3) celebração do primeiro termo aditivo ao contrato 99/2009 compensando o saldo de acréscimos e supressões, pois, considerando o valor inicial do contrato atualizado (R$ 1.326.541,58) e procedendo ao exame individualizado dos acréscimos (R$ 1.079.714,61) e das supressões (R$ 689.554,23) , ambos ultrapassaram o limite legal de 25%, tendo o primeiro atingido 81,39% e o segundo 51,98%, em descumprimento dos limites para acréscimos e supressões estabelecidos no §§ 1º e 2º do art. 65 da lei 8.666/1993;
c.4) falta de detalhamento do orçamento estimativo dos serviços correspondentes ao item "ELÉTRICA" (Tomada de Preços 48/2008) , implicando mais adiante o termo aditivo ao contrato 5/2009, alusivo aos mesmos serviços, porém com detalhamento, no montante de R$ 300.000,00; ainda, a parcela original da proposta da PG Construtora, dos mesmos serviços, restou inalterada (R$ 61.815,60) , sem compensação com os serviços acrescentados, em desacordo com os arts. 7°, § 2º, II, e 40, § 2º, II, da lei 8.666/1993;
c.5) celebração do 3º termo aditivo ao contrato 11/2008, no valor de R$ 78.811,03, motivada por "alterações na estrutura e também por falha nossa no levantamento de quantidades", segundo o memorando 636/08-PCU, firmado pela Engenheira Tamara Lepca Maia, causa portanto imputável à própria Administração, em afronta aos arts. 7°, § 2º, II, da lei 8.666/1993; 
c.6) falhas qualitativas e quantitativas constatadas nas obras de reforma do restaurante universitário - campus centro, contrato 5/2009, em vistoria datada de 9/6/2010, de sorte a caracterizar efetiva deficiência na supervisão das obras, considerando que o relatório descritivo de falhas somente foi elaborado e apresentado com a presença da equipe de auditoria nas dependências da UFPR, em descumprimento ao art. 67, §1º e 2º, da lei 8.666/93
	d) excluir do rol de responsáveis os gestores: Marines De Pauli Thomaz (CPF XXX.885.229-XX) , Vanessa Do Rocio Godoi Garrett Belao (CPF XXX.241.589-XX) , Ligia Eliana Setenareski (CPF 353.506 .959-91) , Tania De Barros Baggio (CPF 731.339.739 -91) , Paulo Tetuo Yamamoto (CPF XXX.540.679-XX) , Rosana De Albuqueroue Sa Brito (CPF: XXX.667.499-XX) , Cristiane Ribeiro Da Silva (CPF XXX.043.219-XX) ,  Neusa Rosa Nery De Lima Moro (CPF XXX.969.939-XX) ,  Maria Cleusa De Souza Henklein (CPF XXX.365.159-XX) , Raul Von Der Heyde (CPF XXX.416.350-XX) , Carlos Alberto Pereira Do Rosario (CPF: XXX.854.529-XX) , José Carlos Pereira (CPF XXX.556.609-XX) , Lania Virginia Busnello (CPF XXX.138.599-XX) , Sandra Regina Kirchner Guimaraes (CPF XXX.530.099-XX) , Sandra Suely Soares Bergonsi (CPF XXX.100.439-XX) , Jose Manoel Gonçalves Gandara (CPF XXX.405.269-XX) , Maria Consuelo Andrade Marques (CPF XXX.196.740-XX) , Maria Lucia Masson (CPF XXX.926.949-XX) , Hamilton Costa Junior (CPF XXX.489.909-XX) , Alipio Santos Leal Neto (CPF XXX.569.589-XX) , Luiz Gonzaga Alves De Araujo (CPF XXX.712.949-XX) , Chisato Oka Fiori (CPF XXX.175.388-XX) , Edson Aparecido Mitishita (CPF XXX.120.629-XX) , Silvia Helena Soares Schwab (CPF XXX.467.579-XX) , Soraya Rosana Torres  Kudri (CPF XXX.800.609-XX) , José Marcelo Rocha Aranha (CPF XXX.026.088-XX) , Luiz Claudio Fernandes (CPF XXX.277.009-XX) , Maria Tarcisa Silva Bega (CPF XXX.115.809-XX) , Cimea Barbato Bevilaqua (CPF XXX.963.459-XX) , Norma Da Luz Ferrarini (CPF XXX.866.337-XX) , Ettiene Cordeiro Guerios (CPF XXX.267.049-XX) , Clara Brener Mindal (CPF XXX.587.058-XX) , Vicente Pacheco (CPF XXX.096.219-XX) , Marcelo Luiz Curado (CPF XXX.439.118-XX) , Maria Emília Daudt Von Der Heyde (CPF XXX.208.260-XX) , (CPF XXX.603.019-XX) - Wiliam Alves Barbosa, Mauro Lacerda Santos Filho (CPF XXX.035.739-XX) , Ricardo Marcelo Fonseca (CPF XXX.663.519-XX) , Vera Karam De Chueiri (CPF XXX.297.069-XX) , Amadeu Bona Filho (CPF XXX.216.579-XX) , Sidon Keinert Junior (CPF XXX.186.889-XX) , Valdo José Cavallet (CPF XXX.797.119-XX) , Vera Lucia Israel (CPF XXX.849.439-XX) , Miriam Elizabeth Mendes Angelucci (CPF XXX.333.529-XX) , Adriano Do Rosário Ribeiro (CPF XXX.346.599-XX) , Flavio Zanette (CPF XXX.548.669-XX) , José Soria Arrabal (CPF XXX.660.829-XX) , Fernando Cesar De Oliveira Junior (CPF XXX.317.859-XX) , Maria Elizabeth Buba Dal Lago (CPF XXX.401.679-XX) , Luciane Mialik Wagnitz Linczuk (CPF XXX.664.049-XX) , Sheila Wies Trauer (CPF XXX.483.559-XX) , Fábio Lúcio Braido Zacarias (CPF XXX.354.979-XX) , Andrea Barbosa Gouveia (CPF XXX.677.629-XX) , Carlos Itsuo Yamamoto (CPF XXX.211.788-XX) , Tania Maria Bordin Bonfim (CPF XXX.477.649-XX) , Hamilton Moreira (CPF XXX.247.279-XX) , Alexandre Knesebeck (CPF XXX.926.609-XX) , José Amaro Dos Santos (CPF XXX.337.548-XX) , Diomar Augusto De Quadros (CPF XXX.915.379-XX) , Maria Luiza Petzl Erler (CPF XXX.588.899-XX) , Graciela Ines Bolzon De Muniz (CPF XXX.273.759-XX) , Fabio Doria Scatolin (CPF XXX.713.978-XX) , Geraldo Camilo Alberton (CPF 540.282.7729-04) , Patricia Zeni Marchiori (CPF XXX.998.569-XX) , Miriam Aparecida Graciano De Souza  Pan (CPF XXX.487.289-XX) , Rosa Maria Cardoso Dalla Costa (CPF XXX.587.248-XX) , Maria Lucia Leite Ribeiro Okimoto (CPF XXX.419.449-XX) , Leticia Bartoszeck Nitsch (CPF XXX.978.289-XX) , Carlos Jose De Mesquita Siqueira (CPF XXX.074.213-XX) , Paulo Victor Prestes Marcondes (CPF XXX.697.279-XX) , Antonio Waldir Cunho  Da Silva (CPF XXX.581.882-XX) , Ana Lúcia Jansen  De Mello De Santana (CPF  XXX.868.469-XX) , Wagner De Campos (CPF XXX.166.799-XX) , Carla Wanderer (CPF XXX.766.769-XX) , Silvio Sanches Veiga (CPF XXX.970.128-XX) , Joao Carlos Da Cunha (CPF XXX.896.089-XX) , Ernani Francisco Da Rosa Filho (CPF XXX.168.129-XX) , Antonio Barbosa Lemes Junior (CPF XXX.617.609-XX) , Denys Dozsa (CPF XXX.942.239-XX) , Rogerio Andrade Munilari (CPF XXX.006.459-XX) , Jaqueline Cavalari Sales (CPF XXX.357.669-XX) , Orlando Cesar Devai (CPF XXX.110.028-XX) , Julio Cezar Martins (CPF XXX.997.397-XX) , Guiomar Jacobs (CPF XXX.074.209-XX) , Denise Maria Mansani Wolff (CPF XXX.914.599-XX) , Angelo Augusto Piassetta (CPF XXX.886.389-XX) , Adelaide Guimarães De Castro (CPF XXX.476.729-XX) , Marcos Augusto De Castro (CPF XXX.247.649-XX) , Rosane Biesczad Penteado (CPF XXX.977.129-XX) , Jose Clovis Pereira Borges (CPF XXX.173.629-XX) , Marcelo Rodrigues Da Silva (CPF XXX.514.209-XX) , Mariza Pereira Rodrigues (CPF XXX.025.109-XX) , Ilizete Maria Soares (CPF XXX.342.029-XX) , Cid Aimbire De Moraes Santos (CPF XXX.635.839-XX) , Francisco De Assis Mendonça (CPF XXX.592.991-XX) , Wido Herwig Schreiner (CPF XXX.650.220-XX) , Jose Borges Neto (CPF XXX.930.709-XX) , Nilson Maciel De Paula (CPF XXX.056.038-XX) , Ana Sofia Climaco Monteiro De Oliveira (CPF XXX.338.369-XX) , Walter Antonio Pereira Boeger (CPF XXX.983.150-XX) , Nelson Augusto Rosario Filho (CPF XXX.486.269-XX) , Sergio Herrero Moraes (CPF XXX.440.549-XX) , Vismar Da Costa Lima Neto (CPF XXX.857.459-XX) e Alfani Alves (CPF XXX.618.289-XX) ;
	e) encaminhar cópia da deliberação que vier a ser proferida à Universidade Federal do Paraná, esclarecendo que o conteúdo completo do relatório e do voto podem ser obtidos no endereço www.tcu.gov.br/acordaos e que os autos processuais podem ser integralmente acessados pelos servidores com perfil de legitimados por meio da plataforma Conecta-TCU.
7.	O Ministério Público junto ao TCU manifestou-se de acordo com a unidade técnica:
	"Em face da autorização de levantamento do sobrestamento deste processo e da evolução normativa no sentido de serem arrolados apenas os dirigentes de nível estratégico da UFPR, com fundamento na IN-TCU 63/2010 e DN-TCU 178/2019 (peças 20-21) , o Ministério Público de Contas da União manifesta-se de acordo com a análise de mérito feita pela Secretaria de Controle Externo da Educação que deixou de propor a aplicação de multa ao Pró-Reitor de Administração Paulo Roberto Rocha Kruger, tendo em vista que este responsável já foi apenado pelas irregularidades no âmbito do TC Processo 012.885/2010-0 (Acórdão 916/2014-TCU-Plenário) . Com isso, endossa a proposta de encaminhamento apresentada" 
	É o relatório.

não há

Procurador Júlio Marcelo de Oliveira.

PRESTAÇÃO DE CONTAS ANUAL. FALHAS REFERENTES A LICITAÇÕES E CONTRATOS. AUDIÊNCIA. ACOLHIMENTO PARCIAL DAS RAZÕES DE JUSTIFICATIVA. CONTAS REGULARES COM RESSALVA DE ALGUNS RESPONSÁVEIS. PROCESSO DE AUDITORIA REFERENTE AO EXERCÍCIO EM QUESTÃO. APLICAÇÃO DE SANÇÃO AO RESPONSÁVEL. REPERCUSSÃO NOS PRESENTES AUTOS. CONTAS IRREGULARES.

PRESTAÇÃO DE CONTAS (PC)

Secretaria de Controle Externo da Educação (SecexEduc).

Cuidam os autos de processo de contas anuais da Universidade Federal do Paraná (UFPR) , exercício de 2009. 
2.	O Certificado de Auditoria expedido pela Controladoria Geral da União opinou pela regularidade com ressalva das contas anuais, exercício de 2009, dos gestores da Universidade Federal do Paraná, tendo em vista as irregularidades tratadas no relatório de auditoria 243.910, expedido pela Controladoria Regional da União no Estado do Paraná. 
3.	Considerando os indícios de irregularidades relatadas em relatório de auditoria da CGU/PR, foi realizada a audiência de alguns responsáveis nos seguintes termos (peça 5, fls. 391-392, vol.1) :
a) sr. Paulo Roberto Rocha Kruger (então pró-reitor de administração) :
a. l) dispensa de licitação com base no inciso IV do art. 24 da Lei 8.666/1993 sem que tal situação estivesse devidamente caracterizada, conforme processo 23075.09RI06/2009-11 para contratação de serviços de cozinha nos restaurantes universitários (conforme relatado no item 2.1.3.8 do relatório da CGU) ;
a.2) pagamento indevido de R$ 8.407,71 de CPMF após a extinção do tributo (contratos 61/2005 e 119/2007) , referentes a serviços de manutenção e conservação predial e serviços de copa-cozinha (item 2.1.4.1. do relatório da CGU) ;
a.3) pagamento indevido por serviços (remoção e frete de equipamentos) não prestados no valor de R$ 23.585.00, referente a contrato de comodato (item 2.1.4.2 do relatório da CGU) ;
b) sra. Lúcia Regina Assumpção Montanhini (então reitora de planejamento, orçamento e finanças) :
b.1) pagamento indevido por serviços (remoção e frete de equipamentos) não prestados no valor de R$ 23.585.00, referente a contrato de comodato (item 2.1.4.2 do relatório da CGU) ;
c) sra. Laryssa Martins Born (então pró-reitora de gestão de pessoas) :
c. l) falta de suspensão de benefícios de servidores aposentados e de beneficiários de pensões uma vez que, de um universo de 3.036 aposentados e pensionistas, somente 542 compareceram (conforme relatado no item 5.2.1.2 do relatório citado) ;
c.2) impropriedades diversas na concessão e pagamento de auxílio-transporte (item 5.2.1.4 do relatório da CGU) ; e 
c.3) impropriedades diversas na concessão de adicional de insalubridade e periculosidade (conforme item 5.2.1.6 relatório da CGU) .
II
4.	Tanto a unidade técnica, quanto o Ministério Público junto ao TCU entenderam que essas falhas não justificam a aplicação de sanção e tampouco o julgamento pelas irregularidades das contas.
5.	Manifesto-me, desde logo, de acordo com esse encaminhamento, sem prejuízo de fazer as seguintes observações.
II.1
6.	Quanto à contratação emergencial, o sr. Paulo Roberto Rocha Kruger (então pró-reitor de administração) demonstrou que, sete meses antes do encerramento do contrato anterior, adotou providência para a realização de nova contratação para a prestação de serviços de cozinha nos restaurantes universitários. Entretanto, em razão de diversas intervenções da Procuradoria Federal, o processo licitatório demorou mais do que o previsto, o que motivou a realização da mencionada contratação emergencial.
7.	Tal qual exposto nos pareceres precedentes, entendo que se tratou de caso isolado e com gravidade insuficiente para comprometer a qualidade da gestão do responsável. 
II.2
8.	Trato agora dos pagamentos indevidos de R$ 8.407,71 a título de CPMF, embora o tributo já estivesse extinto, e de R$ 23.585.00 por serviços de remoção e frete de equipamentos que não foram prestados.
9.	Os srs. Paulo Roberto Rocha Kruger (então pró-reitor de administração) e Lúcia Regina Assumpção Montanhini (então reitora de planejamento, orçamento e finanças) demonstraram que os ressarcimentos desses valores por parte das empresas contratadas ocorreram antes mesmo das audiências realizadas por este Tribunal - as oitivas foram realizadas em julho de 2011 e os ressarcimentos ocorreram nos meses de julho e agosto de 2010 (peças 5, p. 78-80; e 6, p. 25 e 32) . 
10.	Assim, por entender que os responsáveis foram prestos em adotar as medidas corretivas, não vislumbro reprovabilidade suficiente das condutas para a aplicação de sanção.
II.3
11.	A próxima ocorrência diz respeito à falta de suspensão de benefícios de servidores aposentados e de beneficiários de pensões que não compareceram ao recadastramento (de um universo de 3.036, somente 542 compareceram) .
12.	A respeito, a sra. Laryssa Martins Born (então pró-reitora de gestão de pessoas) reconheceu o problema e demonstrou que logo no início de sua gestão, no exercício de 2009, adotou novos mecanismos para a convocação dos aposentados e pensionistas, o que passou a ocorrer a partir do ano de 2010.
13.	Já em relação às falhas diversas na concessão e pagamento de auxílio-transporte e na concessão de adicional de insalubridade e periculosidade, a unidade técnica bem apontou que a então pró-reitora de gestão de pessoas adotou as devidas medidas corretivas.
14.	Por estar evidenciada a boa-fé da gestora, a qual adotou uma conduta proativa na solução dos problemas, entendo que suas alegações de defesa devem ser aceitas, nos moldes propostos nos pareceres precedentes. 
II.4
15.	Em suma, ante a ausência de má-fé, de prejuízos ao erário ou de qualquer violação grave dos princípios que regem a administração pública, entendo que, tendo em vista o conjunto das gestões, essas falhas não devem servir de fundamento para o julgamento pela irregularidade das contas dos responsáveis, mas tão somente justificar a aposição da chancela de ressalva.
III
16.	Mediante o Acórdão 916/2014-TCU-Plenário (TC Processo 012.885/2010-0) , proferido em relatório de auditoria realizada na Universidade Federal do Paraná, o sr. Paulo Roberto Rocha Kruger (então pró-reitor de administração) , arrolado nesta prestação de contas, sofreu a sanção prevista no art. 58, inciso II, da Lei 8.443/1992, no valor de R$ 4.000,00. 
17.	De acordo com o Acórdão 2274/2015-TCU-Plenário, foi dada quitação a esse responsável ante o recolhimento da multa que lhe fora imputada.
18.	Acerca da identificação dos fatos que motivaram a aplicação da sanção, registro que a unidade técnica, por equívoco, considerou todos aqueles (seis no total) constantes do relatório que acompanha o Acórdão 916/2014-TCU-Plenário (consoante proposta de encaminhamento da equipe de auditoria) .
19.	Entretanto, mediante análise do voto que acompanha o mencionado acórdão e da sua própria parte dispositiva, verifica-se que, em relação ao sr. Paulo Roberto Rocha Kruger, somente não foram elididas as seguintes ocorrências:
	- "celebração do primeiro aditivo ao Contrato 99/2009, que incluiu serviços não previstos no projeto básico"; e 
	- "falta do detalhamento do orçamento estimativo dos serviços correspondentes à 'ELÉTRICA' na Tomada de Preços 48/2008, que implicou, posteriormente, a celebração de termo aditivo ao Contrato 5/2009, acrescendo R$ 300.000,00".
20.	Acerca da primeira irregularidade, foram feitas as seguintes considerações mediante o voto condutor do Acórdão 916/2014-TCU-Plenário:
	"A respeito do achado "celebração do primeiro aditivo ao Contrato 99/2009, que incluiu serviços não previstos no projeto básico" - letra "j" do item 3.1, verifico que houve modificação substancial do objeto licitado, por meio da substituição da construção das "salas de aulas e um auditório, assim como o piso deste ginásio e suas arquibancadas" pela cobertura do ginásio, o que configura fuga ao dever de licitar e violação aos princípios da isonomia, da competitividade e da vinculação ao instrumento convocatório. 
14.	Quanto ao assunto, compreendo que a irregularidade foi de fato praticada no âmbito da instância decisória da unidade, isto é, da Pró-Reitoria de Administração. Diante do assente distanciamento do parâmetro de legalidade aplicável, era conduta esperada do Sr. Paulo Roberto Rocha Kruger rejeitar o pedido de aditivo e determinar a imediata abertura de licitação para a contratação do novo objeto. Não agindo dessa forma, reputo cabível a sua responsabilização, sendo adequada a imposição da multa do art. 58, inciso II, da Lei 8.443/1992, em face da ausência de justificativas na defesa por ele apresentada."  (grifou-se) . 
21.	Quanto à segunda irregularidade, foram feitas as seguintes considerações no bojo do mencionado voto:
	"Acerca do fato "falta do detalhamento do orçamento estimativo dos serviços correspondentes à 'ELÉTRICA' na Tomada de Preços 48/2008, que implicou, posteriormente, a celebração de termo aditivo ao Contrato 5/2009, acrescendo R$ 300.000,00" - letra "n" do subitem 3.1 supra - a equipe de auditoria reuniu no mesmo achado duas irregularidades, conforme a descrição contida no relatório da fiscalização: ausência de detalhamento dos serviços na planilha orçamentária da licitação e, posteriormente, a celebração de aditivo no montante de R$ 300.000,00, ou seja, 49,585%, detalhando os itens de serviços elétricos.
21.	Com relação ao primeiro aspecto, manifesto-me de acordo com a proposta da Secex/PR, uma vez que os atos preparatórios da licitação inseriam-se no rol de atribuições da Prefeitura Universitária e da Pró-Reitoria de Administração, não havendo negativa dos responsáveis quanto a este ponto.
22.	Acerca do segundo aspecto - celebração de aditivo no montante de R$ 300.000,00, ou seja, 49,585% -, verifico que a irregularidade foi de fato praticada no âmbito da instância decisória da unidade, isto é, da Pró-Reitoria de Administração."
23.	Diante do assente distanciamento do parâmetro de legalidade aplicável, era conduta esperada do Sr. Paulo Roberto Rocha Kruger rejeitar o pedido de aditivo ou, pelo menos, fazer retornar os autos aos setores competentes, de forma a apontar a existência de circunstâncias excepcionais que possibilitassem a superação do limite do art. 65 da Lei 8.666/1993, a teor, por exemplo, da Decisão 215/1999-Plenário. Não agindo dessa forma, é cabível a sua responsabilização, sendo adequada a imposição da multa do art. 58, inciso II, da Lei 8.443/1992, em face da ausência de justificativas na defesa por ele apresentada."  (grifou-se) . 
22.	Como essas irregularidades aconteceram no período de que trata estas contas e consistem em fatos graves, consoante já considerado por esta Corte, entendo haver razões suficientes para que maculem a gestão do sr. Paulo Roberto Rocha Kruger, cabendo julgar suas contas irregulares com fulcro no art. 16, inciso III, alínea "b". Não cabe a aplicação de nova sanção sob pena da ocorrência de bis in idem.
23.	Registro que, de acordo com o enunciado da súmula TCU 288, a seguir transcrito, não é necessária nova oitiva do gestor para apreciar o reflexo dos fatos antes tratados sobre as presentes contas:
	"O julgamento pela irregularidade de contas ordinárias ou extraordinárias prescinde de nova audiência ou citação em face de irregularidades pelas quais o responsável já tenha sido ouvido em outro processo no qual lhe tenha sido aplicada multa ou imputado débito."
IV
24.	Quanto à proposta de atualização do rol de responsáveis, manifesto-me de acordo para que ocorra nos termos das normas atualmente vigentes (IN-TCU 84/2020 e DN-TCU 178/2019) .
25.	Em relação aos demais responsáveis arrolados, em relação aos quais não foi imputada nenhuma falha, entendo que suas contas devem ser julgadas regulares com a expedição de quitação plena.
	Ante o exposto, acolhendo na essência os pareceres precedentes, manifesto-me para que o Tribunal aprove o acórdão que ora submeto à apreciação deste Colegiado.
 
TCU, Sala das Sessões Ministro Luciano Brandão Alves de Souza, em 16 de setembro de 2020.
BENJAMIN ZYMLER 
Relator